【裁判字號】    98,抗,208
【裁判日期】    980324
【裁判案由】    家暴殺人未遂
【裁判全文】
臺灣高等法院刑事裁定                   98年度抗字第208號
抗  告  人
即  被  告  甲○○
                    （
上列抗告人即被告因家暴殺人未遂案件，不服臺灣板橋地方法院
中華民國97年11月28日所為裁定（97年度訴字第4212號），提起
抗告，本院裁定如下：
    主  文
抗告駁回。
    理  由
一、本件抗告意旨略以：抗告人即被告甲○○（簡稱被告）係因
    無法控制自己之行為，方為本件犯行，現已知錯，不敢再打
    母親，原審裁定施以3 年監護之處分過重，請准交保，俾抗
    告人能回家照顧身體狀況不好之母親等語。
二、按因刑法第19條第1 項之原因而不罰者，其情狀足認有再犯
    或有危害公共安全之虞時，令入相當處所，施以監護；有同
    法第19條第2 項及第20條之原因，其情狀足認有再犯或有危
    害公共安全之虞時，於刑之執行完畢或赦免後，令入相當處
    所，施以監護，但必要時，得於刑之執行前為之；前2 項之
    期間為5 年以下，但執行中認無繼續執行之必要者，法院得
    免其處分之執行，刑法第87條定有明文。又保安處分於裁判
    時併宣告之，但本法或其他法律另有規定者，不在此限，同
    法第96條亦有明文。又按執行保安處分，應依裁判執行之；
    法院對於應付監護、禁戒、強制治療之人，認為有緊急必要
    時，得於判決前，先以裁定宣告保安處分，保安處分執行法
    第4 條第1 項、第2 項亦規定甚明，是保安處分執行法第4
    條第2 項之規定，核係刑法第96條但書所稱之其他法律規定
    。至關於依保安處分執行法第4 條第2 項諭知之監護處分，
    其監護期間，於保安處分執行法雖未為規定，惟應適用刑法
    第87條第3 項之規定，乃屬當然。
三、經查，被告自94年1 月14日起即有因精神分裂症而長期接受
    門診及住院治療之病史，於治療期間並曾多次以暴力攻擊家
    人等情，有被告之國軍松山總醫院附設民眾診療服務處診斷
    證明書暨該院97年10月22日醫松醫療字第0970002000號函附
    病歷摘要影本各1 份在卷可參（參原審影印卷第37頁、第44
    頁至第56頁）。嗣於原審審理中將被告行為時之精神狀況送
    請鑑定，鑑定結果認「就精神醫院之觀點，陳員（即被告）
    精神科之診斷應為：一、妄想型精神分裂症；二、輕度智能
    邊低。陳員於九十四年起有較為持續明顯之被害妄想、關係
    妄想及聽幻覺等症狀，及病識感不佳與服藥不規則等情形，
    並且於犯案前亦受其精神病症狀干擾，如被害及關係妄想及
    幻覺干擾，影響其對於外界事務之知覺、理會、判斷作用及
    自由決定意思之能力，進而影響其犯案之行為，判斷案發當
    時個案犯罪行為全由被害妄想及聽幻覺之控制而發生，故陳
    員犯案前即犯案當時之精神狀態已達『心神喪失』之程度，
    在其原有之精神病理影響下，整體判斷力明顯下降，衝動控
    制亦變差。然而，就精神醫學之立場而言，仍建議陳員目前
    之精神症狀宜接受適當之治療，持續服藥，以控制妄想、幻
    聽及混亂行為等症狀。判決確定後，陳員若需服刑，亦應持
    續接受治療。若精神症狀惡化，則建議給予適時之監護性醫
    療處分」等語，有國軍松山總醫院97年11月19日醫松醫療字
    第0970002211號函附精神鑑定報告書在卷可稽（參原審影印
    卷第73頁至第77頁）。又被告經原審裁定羈押後，於臺灣臺
    北看守所內有毆打他人、情緒不穩等情形，核其行為有暴行
    之虞，有施以戒具腳鐐保護之必要一節，亦有臺灣臺北看守
    所97年11月25日北所戒字第0970800526號函在卷可佐（參原
    審影印卷第78頁）。是本案於原審雖因尚未進行審理程序，
    復未曾就被害人即被告母親進行詰問以釐清案情，進而判斷
    被告是否確已觸犯刑法第272 條第2 項、第1 項之殺直系血
    親尊親屬未遂罪，暨是否有刑法第19條第1 、2 項所規定之
    行為時因精神障礙或其他心智缺陷，致不能辨識其行為違法
    或欠缺依其辨識而行為之能力，或辨識能力顯著減低等情形
    ，惟依上開各種跡證顯示，本件被告雖仍有羈押之必要，但
    因羈押後其無法接受正常醫療，已使其前揭病症有惡化之虞
    ，然如任其返回家庭或社會，依其現存之病症，又足信有再
    犯或危害公共安全之危險，故為避免被告中斷治療致其病症
    惡化，又酌以保安處分係對受處分人將來之危險性所為拘束
    其身體、自由之處置，以達教化與治療之目的，為刑罰補充
    制度之立法機制，堪認於本案判決前，被告有先入長期慢性
    療養機構等適當場所，施以監護之緊急必要。
四、原審本於上開見解，並考量被告之病史紀錄，裁定令被告入
    相當處所施以監護3 年，於法並無不合，所定之監護期間，
    亦稱妥適。被告上開抗告意旨，要係就原審依職權裁量之事
    項，任意爭執，所為抗告，並無法推翻原審裁定之適法性，
    其抗告為無理由，應予駁回。
據上論結，應依刑事訴訟法第412 條，裁定如主文。
中    華    民    國    98    年    3     月    24    日
                  刑事第二十庭  審判長法  官  楊貴雄
                                      法  官  林銓正
                                      法  官  鄧振球
以上正本證明與原本無異。
不得再抗告。
                                      書記官  劉有志
中    華    民    國    98    年    3     月    24    日


司法院資訊處製作；財團法人民間司法改革基金會備份。
